臺灣桃園地方法院民事判決　　　　　　　99年度訴字第1978號
原　　　告　詹秀蘭
訴訟代理人　林清漢律師
複 代 理人　韓曉玲
被　　　告　楊英松
訴訟代理人　呂理胡律師
　　　　　　唐永洪律師
共　　　同
複 代 理人　陳馨強
　　　　　　陳哲銘
上列當事人間請求確認通行權存在事件，本院於民國100年4月25
日言詞辯論終結，判決如下：
    主  文
原告之訴駁回。
訴訟費用由原告負擔。
    事實及理由
甲、程序方面：
一、按訴狀送達後，原告不得將原訴變更或追加他訴。但請求之
    基礎事實同一者，不在此限。民事訴訟法第255 條第1 項第
    2 款定有明文。又不變更訴訟標的，而補充或更正事實上或
    法律上之陳述者，非為訴之變更或追加。同法第256 條亦有
    明文規定。查，本件原告起訴時之聲明為「(一)確認原告對被
    告所共有坐落於桃園縣平鎮市○○段東勢小段556-3 地號土
    地（面積1,172 平方公尺，權利範圍1,200 分之850 ）有通
    行權存在。(二)被告不得於上開土地上，禁止或妨害原告之人
    車通行。」，嗣於100 年4 月25日具狀變更及追加聲明為「
    (一)確認原告對被告所共有坐落於桃園縣平鎮市○○段東勢小
    段55 6-3地號土地如附圖所示Ａ部分（面積330 平方公尺）
    、Ｃ部分之土地，及同地段556-6 地號土地如附圖所示Ｄ部
    分之土地有通行權存在。(二)被告不得於上開土地上，禁止或
    妨害原告之人車通行。」。茲原告將「確認原告對被告所有
    坐落於桃園縣平鎮市○○段東勢小段556-3 地號土地（面積
    1,172 平方公尺，權利範圍1,200 分之850 ）有通行權存在
    」之聲明變更為「確認原告對被告所有坐落於桃園縣平鎮市
    ○○段東勢小段556-3 地號土地如附圖所示Ａ部分（面積33
    0 平方公尺）、Ｃ部分之土地有通行權存在」，此係更正事
    實上之陳述；另追加聲明「確認原告對被告所有坐落於桃園
    縣平鎮市○○段東勢小段556-6 地號土地如附圖所示Ｄ部分
    之土地有通行權存在」，此與原告原起訴請求之基礎事實同
    一，揆諸前揭規定，是原告上開所為訴之聲明之變更及追加
    ，應准許之。
二、次按確認法律關係之訴，非原告有即受確認判決之法律上利
    益者，不得提起之，民事訴訟法第247 條第1 項前段定有明
    文。又所謂即受確認判決之法律上利益，係指法律關係之存
    否不明確，原告主觀上認其在法律上之地位有不妥之狀態存
    在，且此種不妥之狀態，能以確認判決將之除去者而言，最
    高法院52年度台上字第1240號判例意旨可資參照。本件原告
    主張被告所共有前開556-3 地號土地如附圖所示Ａ、Ｃ部分
    土地，及前開556-6 地號土地如附圖所示Ｄ部分土地，有通
    行權存在，惟為被告所否認，則原告對於前開土地是否有通
    行權，此等法律關係有不安之狀態存在，必須藉確認判決之
    法律上利益除去此不安之狀態，是原告就其前開請求，自有
    即受確認判決之法律上利益無疑。
乙、實體方面：
一、原告起訴主張：
  (一)原告所有坐落於桃園縣平鎮市○○段東勢小段556-11地號土
    地（以下簡稱：系爭556-11地號土地）為袋地，向來均以被
    告所共有坐落同地段556-3 、556-6 地號土地（以下簡稱：
    系爭556-3 、556-6 地號土地）為通行道路，並與坐落同地
    段558-2 、558-3 、558-4 、525-2 、525-4 地號土地之現
    有道路相通。
  (二)原告所有系爭556-11地號土地因有農田水利會之水利灌溉溝
    渠及訴外人冠隆建設有限公司於同地段559-1 至559-49地號
    等土地上興建建築物出售，惟訴外人冠隆建設有限公司未經
    原告同意，沿舊有之灌溉水道興建前開建物之家庭用下水道
    ，致該家庭用下水道之使用區域無權占用原告所有系爭556-
    11地號土地。嗣因灌溉水道及家庭用下水道拆除後之水泥石
    塊占用原告所有系爭556-11地號土地，原告原欲僱用工人、
    機具通行被告有之系爭556-3 、556-6 地號土地來移除水泥
    石塊，惟遭被告阻擋，是原告爰依民法第787 條第1 項規定
    ，提起本件訴訟。
  (三)被告所共有系爭556-3 地號土地現鋪設柏油路面，原作為被
    告及其家族之人所通行之道路，並與同地段558-2 、558-3
    、558-4 、525-2 、525-4 地號土地之現有道路相通，另被
    告所共有之同地段556-6 地號土地（以下簡稱：系爭556-6
    地號土地）如附圖所示Ｄ部分之土地目前亦鋪設柏油路面供
    作道路使用。是原告通行其上，應不影響被告土地其他部分
    之經濟利用，亦合於其原本之利用方式，應為損害最小且最
    適宜之處所及方法。
  (四)並聲明：(1)確認原告對被告所共有坐落於桃園縣平鎮市○○
    段東勢小段556-3 地號土地如附圖所示Ａ部分（面積330 平
    方公尺）、Ｃ部分之土地，及同地段556-6 地號土地如附圖
    所示Ｄ部分之土地有通行權存在。(2)被告不得於上開土地上
    ，禁止或妨害原告之人車通行。」
二、被告抗辯稱：
  (一)原告所居住之房屋，約略坐落於桃園縣平鎮市○○段東勢小
    段514 、515 地號土地上，前開土地為原告之家族成員所共
    有，而原告所有系爭556-11地號土地向來即由該土地西北邊
    之產業道路與其家族所有土地對外聯絡，故原告所有之系爭
    556-11地號土地非屬袋地。且原告所有之系爭556-11地號土
    地現為農田使用，有周圍土地之田梗及前開之產業道路可供
    通行，並無不能為通常使用之情事。又原告係為移除其所有
    系爭556-11地號土地上之水泥石塊而主張通行被告共有之系
    爭556-3 地號土地，通行期間約7 日，此與袋地通行權係為
    長久容忍通行之目的而言，顯然不同。
  (二)被告所有之系爭556-3 地號土地並非原告所主張損害最小且
    更適宜之通行道路：
    被告之系爭556-3 地號土地如附圖所示Ａ部分之面積為330
    平方公尺，長度約130 公尺，且原告所有系爭556-11地號土
    地與被告之系爭556-3 地號土地並不相毗連，中間尚隔有同
    地段556-13、556-4 、556-6 地號土地，是原告必須經由同
    地段556-13、556-4 、556-6 地號土地後始能經由被告之系
    爭556-3 地號土地與外界之道路相通。反觀，與原告所有系
    爭556-11地號土地相毗連之同地段560-7 地號土地上如附圖
    所示Ｂ部分之土地為一長度約30公尺，面積約15平方公尺之
    水泥田梗可通行至同地段560-4 地號土地上之現有道路，並
    經由該現有道路通行至同地段558-4 地號之現有道路，且前
    開560-4 地號土地上之現有道路可供自用小貨車通行，足供
    原告移除其所有系爭556-11地號土地上水泥石塊所需人員及
    機具之通行。是原告經由同地段560-7 地號土地上如附圖所
    示Ｂ部分之水泥田梗與外界聯絡，始符合民法第787 條第2
    項規定中所稱之「擇其周圍地損害最少之處所及方法」。
  (三)依原告所提出同地段556-13、556-4 地號土地之所有權人所
    出具之同意書內容觀之，前開2 筆土地之所有權人僅係同意
    原告於移除其所有系爭556-11地號土地上之水泥石塊及水泥
    工作物時，得經由前開2 筆土地至被告所共有之系爭556-6
    地號土地（見本院卷第102 頁、第106 頁），並非作為通常
    之使用，與袋地通行權之目的不同。
  (四)並聲明：如主文所示。
三、原告主張伊所有系爭556-11地號土地係屬袋地，須經由周圍
    土地始能與同地段558-2 、558-3 、558-4 、525-2 、525-
    4 地號土地之現有道路相通，及其所有系爭556-11地號土地
    上有部分土地堆置有水泥石塊之事實，有原告提出之地籍圖
    謄本影本1 紙、相片2 張為憑（見本院卷第16頁、第17頁）
    ，復經本院勘驗結果，被告之系爭556-3 地號土地為一私設
    現有道路，可通往同地段558-3 、558-4 地號土地之現有道
    路（無路名），原告所有之系爭556-11地號土地大部分現為
    農田使用，緊鄰同地段560-7 地號土地處堆置水泥石塊，並
    可沿同地段556-13、556-4 、556-6 地號土地之田梗通往被
    告之系爭556-3 地號土地，此有勘驗筆錄在卷可參（見本院
    卷第79頁背頁）。是原告此部分主張之事實，堪信為真實可
    採。則本件應審究者為：(一)原告所有之系爭556-11地號土地
    是否有周圍土地供其通行而作通常之使用，並與外界道路相
    聯絡？(二)原告主張移除系爭556-11地號土地上之水泥石塊是
    否為「通常使用」而得通行被告之前開556-3 地號土地？(三)
    又原告選擇通行被告之556-3 地號土地是否為選擇損害最少
    之處所及方法？
四、經查：
  (一)按「民法第七百八十七條所定之通行權，係為促進袋地之利
    用，而令周圍地所有人負容忍通行之義務，為對周圍地所有
    權所加之限制。故其通行範圍應以使土地（袋地）得為「通
    常使用」為已足，不得因通行權人個人特殊用途、或道路是
    否整齊美觀之市容考量，而損及周圍地所有人之利益。」（
    最高法院92年度台上字第1399號判決意旨參照）；又「民法
    第七百八十七條第一項所定之通行權，係為促進袋地之利用
    ，而令周圍地所有人負容忍通行之義務，其目的在解決與公
    路無適宜聯絡之土地之通行問題；如僅為求與公路有最近之
    聯絡或便利之通行，尚不得依該規定主張通行他人之土地。
    上訴人既可經由自己之土地聯絡公路，縱其通行被上訴人土
    地較為便利，亦不得主張對於被上訴人之土地有通行權存在
    。」（最高法院95年度台上字第2653號判決意旨參照）。
  (二)原告雖主張其平日即是經由被告共有之系爭556-3 、556-6
    也號土地與外界道路聯絡，以供機具之通行，惟此為被告所
    否認；且經本院於100 年2 月25日勘驗結果，原告所有系爭
    556-11地號土地與被告共有之系爭556-3 、556-6 地號土地
    之間尚間隔有556-13、556-4 地號等2 筆土地，前開2 筆土
    地均為種植水稻之農田，原告所有系爭556-11地號土地與被
    告共有之系爭556-3 、556-6 地號土地可經由前開2 筆土地
    之田梗相通，之間並無任何可供機具通行之通路，此有勘驗
    筆錄在卷可稽（見本院卷第79頁背頁），並為原告所自認；
    另系爭556-11地號土地之地目為田，使用分區為特定農業區
    ，原告於95年2 月14日因夫妻贈與而取得系爭556-11地號土
    地之所有權，亦有土地登記第二類謄本附卷可稽（見本院卷
    第6 頁）；顯見原告多年來耕作其所有系爭556-11地號土地
    時尚有其他周圍土地可供其通行，以作為人員、農具進出之
    通常使用，並與外界道路相連絡，並非僅有被告之系爭556-
    3 、556-6 地號土地可供其通行。是被告抗辯稱原告所有系
    爭556-11地號土地向來即由該土地西北邊之產業道路（見本
    院卷第72頁之地籍圖謄本標示粉紅色部分）與其家族所有土
    地對外聯絡等語，尚非無據；原告主張伊係經由被告共有之
    系爭556-3 ．556-6 地號土地與外界道路聯絡，以供機具之
    通行，洵屬無據，不足採信。
  (三)本件原告係為移除其所有系爭556-11地號土地上之水泥石塊
    始提起本件訴訟，為兩造所不爭執，則其主張係為移除其所
    有系爭556-11地號土地上之水泥石塊而通行被告之前開556-
    3 、556-6 地號土地云云，顯係為原告個人之特別用途而通
    行被告之系爭556-3 、556-6 地號土地，並非「通常使用」
    之目的，被告自無容忍原告通行系爭556-3 、556-6 地號土
    地之義務。
  (四)經本院至現場勘驗結果，與原告所有系爭556-11地號土地相
    毗連之同地段560-7 地號土地上如附圖所示Ｂ部分之土地上
    現有一寬度約40公分，面積15平方公尺之水泥田梗可通行至
    同地段560-4 地號土地上之現有道路，並經由該現有道路通
    行至同地段558-4 地號之現有道路，而與外界道路相聯絡，
    且於100 年2 月25日勘驗時，適有1 輛自用小貨車行駛至前
    開560-4 地號土地上之現有道路與前開560-7 地號土地如附
    圖所示Ｂ部分田梗交接處之土地公廟後方，即倒車掉頭沿同
    地段560-4 地號土地上之現有道路往同地段558-4 地號之現
    有道路方向行駛，亦有勘驗筆錄及被告所提出之地籍圖謄本
    1 份、相片3 張存卷可參（見本院卷第79頁背頁、第80頁、
    第72頁、第73頁）。是同地段560-4 地號土地上之現有道路
    既可供自用小貨車無礙通行至同地段558-4 地號之現有道路
    ，顯足供原告移除其所有系爭556-11地號土地上水泥石塊所
    需人員、機具及車輛之通行，並可沿前開560-7 地號土地如
    附圖所示Ｂ部分水泥田梗行至原告之系爭556-11地號土地。
    反觀，如欲通行被告之系爭556-3 地號土地上如附圖所示Ａ
    、Ｃ部分土地及系爭556-6 地號土地上如附圖所示Ｄ部分土
    地，則須穿越過同地段556-14、556-4 地號土地，不僅使用
    之土地面積較大，影響周圍土地所有權人之人數較多，且同
    地段556-14、556-4 地號土地現供種植水稻使用，如供原告
    作通行使用，所通行之土地勢必無法作為耕作之用，將影響
    前開2 筆土地之經濟效益。以原告所主張之通行路徑與前開
    經由前揭560-7 地號土地如附圖所示Ｂ部分水泥田梗行至同
    地段560-4 地號土地上之現有道路後再通往同地段558-4 地
    號之現有道路相較，選擇通行前揭560-7 地號土地如附圖所
    示Ｂ部分水泥田梗顯係對周圍鄰地損害最少之處所及方法。
    是原告主張經由被告之系爭556-3 地號土地上如附圖所示Ａ
    、Ｃ部分土地及系爭556-6 地號土地上如附圖所示Ｄ部分土
    地與外界道路相聯絡，係損害最少之處所及方法云云，並不
    足採。
五、綜上所述，原告所有之系爭556-11地號土地多年來既有周圍
    土地供其通行而作通常之使用，並與外界道路相聯絡；且移
    除系爭556-11地號土地上之水泥石塊係其個人之特別用途，
    非為通常使用；又原告選擇通行被告之系爭556-3 地號土地
    上如附圖所示Ａ、Ｃ部分土地及系爭556-6 地號土地上如附
    圖所示Ｄ部分土地非屬對周圍鄰地選擇損害最少之處所及方
    法；則其主張依民法第787 條第1 項規定，請求通行被告之
    系爭556-3 地號土地上如附圖所示Ａ、Ｃ部分土地及系爭55
    6-6 地號土地上如附圖所示Ｄ部分土地與外界道路聯絡，以
    供移除其所有系爭556-11地號土地上之水泥石塊云云，為無
    理由，應予駁回。
六、本件事證已臻明確，兩造其餘之攻擊、防禦方法及所提證據
    資料，經斟酌後認與判決結果不生影響，爰不一一加以論述
    ，附此敘明。
七、據上論結，本件原告之訴為無理由，依民事訴訟法第78條，
    判決如主文。
中    華    民    國    100   年     5    月     9    日
                        民事第二庭  法  官  高明德
以上正本係照原本作成。
如對本判決上訴，須於判決送達後20日內向本院提出上訴狀。如
委任律師提起上訴者，應一併繳納上訴審裁判費。
中    華    民    國   100    年    5     月    10    日
                                    書記官  崔青菁